【裁判字號】    90,上,273
【裁判日期】    900828
【裁判案由】    確認所有權存在
【裁判全文】
臺灣高等法院臺中分院民事判決  九十年度上字第二七三號
上  訴  人  辰○○
上  訴  人  壬○○
上  訴  人  甲○○
上  訴  人  丙○○
上  訴  人  辛○○
上  訴  人  巳○○○
上  訴  人  乙○○
上  訴  人  寅○○
上  訴  人  丁○○
上  訴  人  子○○
上  訴  人  癸○○
上  訴  人  庚○○
上  訴  人  午○○
上  訴  人  己○○
上  訴  人  戊○○
上  訴  人  丑○○
上  訴  人  卯○○
右十七人訴
訟 代 理人  林木發
被上訴人    南投縣埔里地政事務所
法定代理人  張玉姬
訴訟代理人  黃吉通
右當事人間請求確認所有權存在事件，上訴人對於中華民國九十年三月二十八日臺灣
南投地方法院九十年度訴字第六十三號第一審判決提起上訴，本院判決如左：
    主    文
上訴駁回。
第二審訴訟費用由上訴人負擔。
    事    實
甲、上訴人方面：
一、聲明：求為判決：(一)原判決廢棄。(二)請求確認上訴人就坐落南投縣仁愛鄉○○段
    濁水溪事業區第二十三林班地內如原審卷附起訴狀附圖所示（以下簡稱如附圖所
    示）之四十二筆土地有所有權存在。(三)被上訴人應將上訴人占有如附圖所示之四
    十二筆土地予以複丈，並於土地登記簿上登記為各上訴人之所有權登記。(四)第一
    、二審訴訟費用由被上訴人負擔。
二、陳述：除與原判決記載相同者，茲引用之外，補稱：
    (一)上訴人等十七人係原住民，日據時代祖先定居於南投縣仁愛鄉○○段如附圖之
      濁水溪事業區廿三林區內從事農耕，並在該地開墾植林木，斯時原住民於未登
      錄之土地上即有使用權，上訴人分別在如附圖所示之四十二筆未登錄土地上已
      和平繼續占有二十年以上，而依時效取得所有權，依民法第七百六十九條規定
      ，上訴人自得請求登記為土地所有權人，被上訴人認為系爭土地所有權屬國有
      ，而否認被上訴人之權利，以致上訴人私法上之地位有不安之危險狀態存在，
      有以確認判決將之除去之必要。再查原審於審酌上訴人是否因時效而各取得系
      爭如附圖所示四十二筆土地所有權，就系爭土地可能之權利歸屬為何人？法院
      必須先為調查，而為系爭土地所有權歸屬之認定，若法院為上訴人確認所有權
      存在之勝訴判決，上訴人即可向被上訴人辦理系爭土地所有權登記，上訴人可
      因確認判決而除去系爭土地上不安之危險狀態，上訴人確有即受確認判決之法
      律上利益，原審逕自駁上訴人確認之訴，至有未當。
    (二)按以所有之意思二十年間和平繼續占有他人未登記之不動產者，得請求登記為
      所有權人，民法第七百六十九條定有明文，上訴人就系爭如附圖所示四十二筆
      土地仍得適用關於取得時效之規定，茲詳述如左：
    (1)按森林係指林地及其群生竹木之總稱，依其所有權之歸屬，分為國有林、公有
      林及私有林，森林法第三條定有明文，至森林法施行細則第二條固規定：「森
      林所有權及所有權以外之森林，除依法登記為公有或私有者外，概屬國有。」
      但森林法或森林法施行細則並未明文排除取得時效之規定，森林法第三條第二
      項只規定森林以國有為原則，縱令為無主之森林，亦應依民法第七百五十八條
      規定登記始足以對抗第三人，否則無主森林仍屬他人未登記錄之不動產，系爭
      如附圖所示四十二筆土地並未登記所有權為國有，上訴人祖先自日據時代即定
      居該地墾植林木，和平繼續占有二十年以上，自應有民法第七百六十九條取得
      時效之適用。
    (2)森林法施行細則第三條第二項更明文規定「私有林係指自然人或法人依取得所
      有權之森林而言。」該條並未明文排除適用取得時效規定，而民法第七百六十
      九條亦為不動產取得所有權之規定，上訴人於如附圖所示四十二筆土地已和平
      繼續占有二十年以上，況系爭四十二筆土地並未依法登記為國有，自屬未經登
      記之他人不動產，上訴人自得各依民法第七百六十九條取得時效規定取得所有
      權。
    (3)原審判決所引最高法院八十七年台上字第一七三八號所謂森林不適用取得時效
      規定乙節，該最高法院八十七年台上字第一七三八號並非判例，並無拘束本案
      之效力，且上訴人祖先早自日據時代即於系爭四十二筆土地上墾植林木，系爭
      土地上之林木所有權屬上訴人所有，並非屬國有林木，本案事實與最高法院八
      十七年台上字第一七三八號事實並非完全相同。該最高法院八十七年台上字第
      一七三八號無法適用於本案。
    (三)被上訴人為地政機關，除已登記於土地謄本上之土地外，被上訴人就未登記之
      土地所有權，即不應為實體上權利所屬認定，詎被上訴人超出其登記義務之權
      責範圍，竟擅自認定系爭四十二筆土地為國有，已超乎其權責而為私權之認定
      ，按行政訴訟程序並無確認所有權之訴訟，系爭土地無故遭被上訴人認定為國
      有，影響上訴人私法上地位，被上訴人所為已非單純公法上單方面之意思表示
      ，被上訴人所為已涉及私權爭議，有南投縣埔里地政事務所1.9.八九埔地二
      字第一八五四八號函乙份可證。上訴人自得提起確認所有權之訴，如蒙獲判勝
      訴判決，被上訴人即應將如附圖所示之四十二筆土地予以複丈並於土地登記簿
      上為上訴所有權登記，是以請求如上訴聲明第二、三項。
    (四)被上訴人呈提之內政部11.18.台（八九）內中地字第八九二一七一四號函為行
      政命令，該函抵觸法律而無效。理由：
    (1)民法第七百六十九條規定：「以所有之意思，二十年間和平繼續占有他人未登
      記之不動產者，得請求登記為所有權人。」
    (2)土地法第五十四條規定：「和平占有之土地依民法第七百六十九條或第七百七
      十條之規定，得請求登記為所有人者，應於登記期限內，經土地四鄰證明聲請
      為土地所有權之登記。」
    (3)森林法第廿六條規定：「保安林之編入或解除得由森林所在地之法人或團體或
      其他直接利害關係人向省市或縣市主管機關申請層報中央主管機關核定。」
    (4)內政部11.18.台（八九）內中地字第八九二一七一四號函抵觸前開民法第七百
      六十九條，土地法第五十四條及森林法第廿六條規定而無效，被上訴人不受理
      上訴人依時效取得系爭土地，至有未當。
三、證據：除援用第一審所提證據外，補提出上訴人占有之仁愛鄉○○段四十二筆土
    地位置圖一份、九十年一月九日南投縣埔里地政事務所八九埔地字第一八五四八
    號函為證。
乙、被上訴人方面：
一、聲明：求為判決：(一)駁回上訴。(二)訴訟費用由上訴人負擔。
二、陳述：除與原判決記載相同者，茲引用之外，補稱：
    (一)本案係上訴人等於八十七年十二月三日向本所申請因時效完成而為地上權登記
      。經本所審查後認尚有疑義，遂向上級請示，經南投縣政府於八十九年十一月
      二十八日函本所依內政部11.18.台（八九）內中地字第八九二一七一四號函辦
      理。本所依上開函示於九十年一月九日函知上訴人不予受理，合先敘明。
    (二)依據最高法院八十七年度台上字第一七三八號裁判要旨，略以「‧‧‧，森林
      係指林地及其群生竹、木之總稱，森林以國有為原則。森林所有權及所有權以
      外之森林權利，除依法登記為公有或私有者外，概屬國有。森林法第三條及該
      法施行細則第二條定有明文。未依法登記為公有或私有之林地，既概屬國有，
      則不論國家已否辦理登記，均不適用關於取得時效之規定。‧‧‧」則上訴人
      依民法規定申請取得南投縣仁愛鄉○○段濁水溪事業區第二十三林班地內林班
      地之所有權，參酌前開裁判意旨，本所應不予受理。
三、證據：除援用第一審所提證據外，補提出內政部八十九年十一月十八日臺八九內
    中字第八九二一七一四號函為證。
   理      由
一、按確認法律關係之訴，非原告有即受確認判決之法律上利益者，不得提起之，民
    事訴訟法第二百四十七條定有明文，故原告主張為訴訟標的之法律關係或其他事
    項之存否有不明確者，對於爭執其主張者提起，即為當事人適格（最高法院四十
    七年度臺上字第一八二七號判例參照）；又確認之訴雖非其他類型民事訴訟之補
    充制度，而具備確認之訴之特殊性與獨自性，惟所謂即受確認判決之法律上利益
    ，係指法律關係之存在與否不明確，上訴人主觀上認其在私法上之地位有不安之
    狀態存在，且此種私法不安之狀態，能以確認判決將之除去者而言，如此種法律
    上地位不安之狀態，非確認之訴所得解決或除去，則不能認為具有訴之利益（最
    高法院二十七年度上字第三一六號、四十二年度臺上字第一０三一號判例參照）
    ；次按臺灣地區之未登記土地，應屬國有，其非公用者由國有財產局或其所屬分
    支機構囑託地政機關辦理國有登記；公用者則由管理機關囑託辦理之，土地法第
    十條及國有財產法第二條第二項、第十八條、第十九條定有明文，亦即凡不屬於
    私有或地方所有之財產，除法律另有規定外，均應視為國有財產，是各級政府機
    關需用未登記國有土地，應先由國有財產局囑託該縣地政機關辦理地籍測量及國
    有土地總登記，而於土地總登記公告期間土地權利關係人，如有異議，應依土地
    法第五十九條規定辦理；又森林係指林地及其群生竹、木之總稱，森林以國有為
    原則。森林所有權及所有權以外之森林權利，除依法登記為公有或私有者外，概
    屬國有，森林法第三條及該法施行細則第二條定有明文。另按國家對於民事訴訟
    與行政訴訟既設有不同之裁判系統，民事法院與行政法院係各具權限，不得逾越
    ，其相互間應尊重彼此之職權、審查範圍及其裁判效力。訴訟事件屬於行政法院
    之審查權限者，僅行政法院有裁判之權，民事法院不得審查其內容及裁判是否適
    法，故民事訴訟法第二百四十九條第一項第一款即規定訴訟事件不屬於普通法院
    權限者，普通法院應予駁回。
二、本件上訴人起訴主張渠等十七人係原住民，二十五年間日本政府以興建萬大水庫
    為由，將上訴人定居於仁愛鄉○○段之祖先遷移於仁愛鄉互助村居住，並繼續在
    濁水溪事業區二十三林區內從事農耕，開墾植木。至六十八年四月六日，上訴人
    依民法第七百六十九條及土地法第五十四條規定，檢具資料向被上訴人申請複丈
    及土地所有權登記，經內政部函示不予受理，其後上訴人對被上訴人以時效取得
    為由提起民事訴訟，經最高法院七十年度臺上字第三八一號判決，其中理由部分
    敘明「得單獨聲請地政機關為所有權或他項權利之登記」；且系爭土地並非土地
    法第十四條所規定不得為私有之土地，依森林法第二十六條及土地法第十條規定
    ，被上訴人應依上訴人所請對系爭土地加以複丈並為所有權登記，乃起訴對被上
    訴人請求確認上訴人就系爭土地之所有權存在，並請求被上訴人就系爭土地為上
    訴人辦理複丈及所有權登記等語。被上訴人則以被上訴人所為不予受理之決定，
    係依照內政部函示之命令來處理，此一決定性質上為行政處分，而不予受理之審
    查內容屬於行政機關行政上裁量之權限，若上訴人對此一決定不服，應循行政爭
    訟程序解決；另依最高法院八十七年度臺上字第一七三八號判決內容觀之，森林
    屬於國有土地，上訴人並非系爭土地之所有權人，被上訴人自不能受理上訴人所
    為時效取得所有權登記及公告之聲請等語資為抗辯。
三、上訴人請求確認渠等就系爭土地所有權存在部分，被上訴人因認系爭土地所有權
    之實際歸屬係國有，而否認上訴人之權利，故上訴人乃以否認其權利之人為被上
    訴人提起確認之訴，固屬當事人適格；然民事判決之效力僅及於訴訟當事人而不
    及於第三人，按臺灣地區之未登記土地，應屬國有，其非公用者由國有財產局或
    其所屬分支機構囑託地政機關辦理國有登記；公用者則由管理機關囑託辦理之，
    土地法第十條及國有財產法第二條第二項、第十八條、第十九條定有明文，亦即
    凡不屬於私有或地方所有之財產，除法律另有規定外，均應視為國有財產，是各
    級政府機關需用未登記國有土地，應先由國有財產局囑託該縣地政機關辦理地籍
    測量及國有土地總登記，已如前述，則系爭土地之所有權係屬國有財產局，堪以
    認定，是上訴人對被上訴人起訴及判決之效力，並不當然及於系爭土地之所有權
    人國有財產局；縱使上訴人獲得本件勝訴確認判決，因判決效力不及於實際權利
    歸屬有爭議之主體，亦無法以本件確認判決有效解決上訴人主觀上因土地所有權
    歸屬而生之紛爭，亦即系爭土地所有權歸屬之認定，並不因上訴人對被上訴人提
    起確認之訴而能除去其主觀上法律不安定之狀態，上訴人自無即受確認判決之法
    律上利益可言，應予駁回。至上訴人主張最高法院七十年度臺上字第三八一號判
    決之部分理由敘明：「占有人因時效取得不動產所有權或他項權利時，得單獨聲
    請地政機關為所有權或他項權利之登記」，並據此起訴請求被上訴人為上訴人就
    系爭土地為複丈及所有權登記等語，惟查，上開判決意旨係指占有之狀態符合民
    法第七百六十九條、第七百七十條或第七百七十二條規定時，占有人得單獨向地
    政機關聲請為所有權或其他權利之登記，而不必訴請所有人會同辦理；然該判決
    並未排除地政機關本於行政作用所得為之所有權審核，故上訴人主觀上認為該判
    決已肯認上訴人之占有狀態，得「單獨聲請地政機關為所有權或他項權利登記」
    ，並以此為據，認為被上訴人即應為上訴人所有權登記而不得拒絕乙節，容有誤
    會；況被上訴人認定上訴人就系爭土地非所有權人，對於複丈及所有權之登記請
    求不予受理等情，乃係被上訴人機關就其地政業務掌理之事項，本於行政權之作
    用所為之決定，其性質屬於就公法上之事項所為之單方意思表示。被上訴人此等
    意思表示內容及認定標準所生之爭議，即使審查之客體（所有權）為私權事項，
    甚或與第三人就所有權歸屬之私權爭議事項有關，仍應探究其爭執之本質而定。
    本件兩造間就系爭土地之複丈及所有權登記之爭執，係不服地政機關就公法上具
    體事件所為之單方決定，其內容自為公法上之爭議事項無疑，自應循行政爭訟程
    序尋求救濟，上訴人逕依民事訴訟程序起訴，於法自有不合，亦不應准許。
四、綜上所述，上訴人對被上訴人起訴確認就系爭土地有所有權存在，並請求被上訴
    人就系爭土地為複丈及所有權登記部分，因欠缺即受確認判決之法律上利益及非
    屬普通民事法院所管轄，均無從准許，自為無理由，原審予以駁回，於法有據，
    上訴人提起上訴請求廢棄原判決改判，為無理由，應予駁回。至於上訴人所主張
    其得依民法第七百六十九條取得時效規定取得所有權部分，即毋庸審酌，附此說
    明。
五、本件事證已臻明確，兩造其餘攻擊防禦及舉證，核與本件判決結果無影響，爰不
    逐一論述，附此敘明。
據上論結：本件上訴為無理由，依民事訴訟法第四百四十九條第一項、第七十八條，
判決如主文。
中      華      民      國    九十     年      八       月    二十八    日
~B1民事第二庭審判長法  官  童有德
~B2                法  官  翁芳靜
~B3                法  官  黃永泉
右為正本係照原本作成。
如對本判決上訴，須於收受判決送達後二十日內向本院提出上訴書狀，其未表明上訴
理由者，應於提出上訴後二十日內向本院提出上訴理由書（須按他造人數附具繕本）
，並繳納送達用雙掛號郵票拾份（每份參拾肆元）。
上訴時應提出委任律師或具有律師資格之人之委任狀；委任有律師資格者，另應附具
律師及格證書及釋明委任人與受任人有民事訴訟法第四百六十六條之一第一項但書或
第二項（詳附註）所定關係之釋明文書影本。
~B                書記官  林玉惠
中      華      民      國    九十     年      八       月    二十八    日
附註：
民事訴訟法第四百六十六條之一（第一項、第二項）
對於第二審判決上訴，上訴人應委任律師為訴訟代理人。但上訴人或其法定代理人具
有律師資格者，不在此限。
上訴人之配偶、三親等內之血親、二親等內之姻親，或上訴人為法人、中央或地方機
關時，其所屬專任人員具有律師資格並經法院認為適當者，亦得為第三審訴訟代理人
。                                                                      Ｈ


司法院資訊處製作；財團法人民間司法改革基金會備份。
